ACORDAO-COMPLETO-2366458

ACÓRDÃO 4259/2020 ATA 9/2020 - PRIMEIRA CÂMARA

VISTOS, relatados e discutidos estes autos de admissão de Priscilla Abreu Pereira Ribeiro ao quadro de pessoal da Universidade Federal de Lavras, no cargo de professor adjunto,
ACORDAM os Ministros do Tribunal de Contas da União, reunidos em sessão da Primeira Câmara, diante das razões expostas pelo relator, com fundamento nos arts. 71, inciso III, da Constituição Federal, 1o, inciso V, e 39, inciso I, da Lei 8.443/1992 e 260, § 1o, do Regimento Interno do Tribunal de Contas da União:
9.1. considerar ilegal e negar o registro do ato de admissão de Priscilla Abreu Pereira Ribeiro ao quadro de pessoal da Universidade Federal de Lavras, no cargo de professor adjunto;
9.2. dispensar a interessada do ressarcimento das quantias indevidamente recebidas de boa-fé, em consonância à Súmula 106 do TCU;
9.3. determinar à Universidade Federal de Lavras que, no prazo de quinze dias: 
9.3.1. faça cessar os pagamentos relativos ao ato considerado ilegal, sob pena de responsabilidade solidária da autoridade administrativa omissa, nos termos do art. 262, caput, RITCU;
9.3.2. dê ciência do inteiro teor desta deliberação à interessada ou aos seus representantes legais, alertando-os de que o efeito suspensivo proveniente da interposição de eventuais recursos perante o TCU não a exime da devolução dos valores percebidos indevidamente após a respectiva notificação, caso esses não sejam providos, devendo encaminhar os comprovantes dessa notificação ao TCU no prazo de até 30 (trinta) dias; 
9.4. determinar que a Sefip que promova o monitoramento das determinações deste acórdão.

Atos de Admissão de Pessoal.

Primeira Câmara

Universidade Federal de Lavras.

3. Interessados/Responsáveis:
3.1. Interessado: Priscilla Abreu Pereira Ribeiro (XXX.374.606-XX).

13.1. Ministros presentes: Benjamin Zymler (na Presidência), Walton Alencar Rodrigues (Relator), Bruno Dantas e Vital do Rêgo.
13.2. Ministros-Substitutos presentes: Augusto Sherman Cavalcanti e Weder de Oliveira.

WALTON ALENCAR RODRIGUES

Adoto, como relatório a instrução da Sefip (peças 6/7) , que contou com a anuência do Ministério Público junto ao TCU (peça 8) :
Trata-se do ato de admissão de Priscilla Abreu Pereira Ribeiro (CPF XXX.374.606-XX) ao quadro de pessoal da Universidade Federal de Lavras, no cargo de professor adjunto.
2.	O ato foi submetido à apreciação do Tribunal de Contas da União (TCU) para fim de registro, de acordo com o art. 71, inciso III, da Constituição Federal. O cadastramento e a disponibilização ao TCU ocorreram por intermédio do Sistema de Apreciação e Registro de Atos de Admissão e Concessões (Sisac) , na forma dos arts. 2o, caput e inciso I, e 4o, caput, da então Instrução Normativa - TCU 55/2007.
EXAME TÉCNICO
3.	Os procedimentos para exame, apreciação e registro de atos de pessoal encontram-se estabelecidos na Instrução Normativa - TCU 55/2007 e na Resolução - TCU 206/2007. Em seus arts. 4o, § 2o, e 3o, § 3o, respectivamente, essas normas dispõem que os atos de pessoal disponibilizados por meio do Sisac devem ser submetidos a crítica automatizada do próprio sistema, com base em parâmetros predefinidos.
4.	Relativamente aos atos de admissão de pessoal, as rotinas de crítica das informações cadastradas no Sisac foram elaboradas e validadas levando-se em conta as peculiaridades desses atos. Os itens de verificação do sistema compreendem prazos e fundamentos legais, assim como eventuais ocorrências de acumulação. Trata-se de verificações mais abrangentes, minuciosas e precisas do que aquelas que podem ser realizadas por mãos humanas, proporcionando um nível de segurança ainda maior.
5.	Além da crítica automatizada, há verificação humana adicional no caso de haver alertas do sistema ou informações não formatadas, como esclarecimentos do gestor ou do controle interno. 
6.	As críticas também consideram os registros do Sistema Integrado de Administração de Recursos Humanos (Siape) . O Siape disponibiliza informações atualizadas, diferentemente, portanto, do Sisac, que apresenta informações do momento de registro do ato. Essa confrontação com o Siape fornece uma visão atual e verdadeira da situação, o que permite descaracterizar irregularidades e inconsistências que, embora constantes do Sisac, já foram sanadas.
7.	Parecer emitido pelo controle interno foi pela ilegalidade do ato com a seguinte justificativa: 
De acordo com o item 1.1 do Edital 114, de 25/11/2014, para se concorrer à área Materiais de Construção Civil/Metodologia Científica, a titulação mínima exigida do candidato era Doutorado em Engenharia Civil e/ou Construção Civil. Entretanto, o título apresentado pela servidora é de Doutorado em Engenharia Agrícola, contrariando, portanto, a exigência do edital.
8.	A Universidade Federal de Lavras encaminhou a este Tribunal cópia do processo 23090.000661/2016-44 aberto por aquela instituição em decorrência da manifestação do controle interno pela ilegalidade do ato (peças 1 e 2) . 
9.	O órgão de origem informa que o concurso público, ao qual a interessada se submeteu, envolveu diversas áreas do conhecimento, sendo que a Sra. Priscilla Abreu Pereira Ribeiro realizou sua inscrição para o cargo de Professor Adjunto A, Classe A, Nível 1, do Departamento de Engenharia da Universidade Federal de Lavras, na área de Materiais de Construção Civil/Metodologia Científica, tendo sido aprovada e classificada em 2º lugar, após participar de todas as etapas previstas nas normas fixadas em edital, consoante corrobora a homologação do resultado publicado no Diário Oficial da União de 27/3/15, p. 71, Seção 3 (peça 1, p. 7) .
10.	O Edital PRGDP 114/14, que regulou o certame público, estabeleceu que, para o cargo de Professor Adjunto A, área de Materiais de Construção Civil/Metodologia Científica, a titulação mínima necessária seria a de Doutorado em Engenharia Civil e/ou Construção Civil. Estabeleceu também, em seu subitem 1.2.1., que, na hipótese de o diploma apresentado para a posse suscitar dúvidas quanto ao atendimento do requisito de titulação previsto, a PRGDP solicitaria à Banca Examinadora da respectiva área, declaração de que o referido diploma atende ao requisito de titulação solicitado (peça 1, p. 7) .
11.	A Banca Examinadora, designada pelo Conselho de Ensino, Pesquisa e Extensão, nos termos da Resolução CEPE 152, de 10/2/15, ao examinar a documentação apresentada pela interessada, entendeu que o diploma apresentado atendeu à titulação exigida no edital, estando, portanto, apta e detentora de condições técnicas e de titulação adequada para a posse e o exercício do cargo disputado (peça 1, p. 8) .
12.	A universidade alega que, de acordo com o art. 207 da CF/1988 e os art. 53 e 54 a Lei 9.394/1996 (Lei de Diretrizes e Bases da Educação Nacional) , a universidade goza de autonomia didático-científica e administrativa, o que lhe proporciona a possibilidade de instituir seus próprios regulamentos e atos normativos, criar e extinguir cursos, bem como fixar os currículos dos seus cursos de graduação e de programas de pós-graduação, entre outras atribuições asseguradas nas normas de regência (peça 1, p. 12-15) .
13.	De acordo com o art. 160 do Estatuto da Universidade Federal de Lavras “será assegurada, no caso de concurso público de ingresso na carreira de Magistério, plena autonomia das Bancas Examinadoras na avaliação do mérito acadêmico (peça 1, p. 19) ”.
14.	De acordo com o documento, a interessada possui título de doutora em engenharia agrícola, sendo a tese e todas as disciplinas cursadas direcionadas para a área de construções, ambiência e tratamento de resíduos (peça 1, p. 22, 42 e 43) . 
15.	A unidade de origem destaca que a engenharia agrícola direciona os estudos para a tipologia rural e agroindustrial, que também não deixa de estar incluída na área de engenharia civil. E, pelo fato de a interessada ter o curso de graduação em arquitetura e pós-graduação em engenharia agrícola, na área de construções, a sua formação contempla conhecimentos para a atuação em construções referentes a qualquer tipologia de edificação, seja no meio urbano, seja no meio rural (peça 1, p.25) .
16.	A Resolução Confea 256, de 27/5/78 (peça 1, p. 94) discrimina as atividades profissionais do Engenheiro Agrícola, estabelecendo em seu art. 1º que compete ao Engenheiro Agrícola o desempenho das atividades 1 a 18 arroladas no art. 1º da Resolução 218, de 29/6/73 (peça 1, p. 89-93) , quais sejam: (i) supervisão, coordenação e orientação técnica; (ii) estudo, planejamento, projeto e especificação; (iii) estudo de viabilidade técnico-econômica; (iv) assistência, assessoria e consultoria; (v) direção de obra e serviço técnico; (vi) vistoria, perícia, avaliação, arbitramento, laudo e parecer técnico; (vii) desempenho de cargo e função técnica; ensino, pesquisa, análise, experimentação, ensaio e divulgação técnica; extensão; elaboração de orçamento; (x) padronização, mensuração e controle de qualidade; (xi) execução de obra e serviço técnico; (xii) fiscalização de obra e serviço técnico; (xiii) produção técnica e especializada; (xiv) condução de trabalho técnico; (xv) condução de equipe de instalação, montagem, operação, reparo ou manutenção; (xvi) execução de instalação, montagem e reparo; (xvii) operação e manutenção de equipamento e instalação; e (xviii) execução de desenho técnico (peça 1, p. 25 e 26) .
17.	Consoante o art. 7 da Resolução Confea 218/1973 (peça 1, p. 90) , compete ao engenheiro civil o desempenho das atividades 1 a 18 inseridas no art. 1º, atinentes a edificações, estradas, pistas de rolamentos e aeroportos; sistema de transportes, de abastecimento de água e de saneamento; portos, rios, canais, barragens e diques; drenagem e irrigação; pontes e grandes estruturas; seus serviços afins e correlatos. 
18.	De acordo com o capitulado no art. 1º da Resolução Confea 256/1978, compete ao engenheiro agrícola o desempenho das mesmas atividades 1 a 18 do art. 1º da Resolução Confea  218/73, listadas acima, referentes à aplicação de conhecimentos tecnológicos para a solução de problemas relacionados à produção agrícola, envolvendo energia, transporte, sistemas estruturais e equipamentos, nas áreas de solos e águas, construções para fins rurais, eletrificação, máquinas e implementos agrícolas, processamento e armazenamento de produtos agrícolas, controle da poluição em meio rural, seus serviços afins e correlatos. 
19.	Pela análise da unidade de origem, tanto os engenheiros civis quanto os engenheiros agrícolas têm atribuições para atuar na área de construções, que fora o tema abordado no concurso público objeto do Edital PRGDP n 2 114/14 (peça 1, p. 25 e 26) .
20.	O currículo do doutorado cursado pela interessada consta da peça 1, p. 42 e 43 e contempla matérias relativas a construções como estruturas de madeira, ambiência e instalações zootécnicas, construções e sustentabilidade, cujas ementas estão descritas às páginas 46, 47, 49. A tese de seu doutorado teve o seguinte título: avalição do ambiente termo-lúminico e de produção em galpões de poedeiras comerciais equipados com diferentes tipos de lâmpadas.
21.	A universidade de Lavras trouxe aos autos exemplo de catálogo de disciplinas oferecidas em curso de doutorado em engenharia civil pela USP (peça 1, p. 56 e 57) , Universidade Federal Fluminense (peça 1, p.58-61) , Universidade Federal de Uberlândia (peça 1, p. 62 e 63) e Universidade Federal de São Carlos (peça 1, p. 64 a ) , cuja análise comparativa nos permite identificar algumas matérias semelhantes em relação aos programas de doutorado em engenharia agrícola e civil: a que trata de estruturas de madeira (p. 62 e 65) e conforto ambiental (p.58 e 66) .
22.	De acordo com o Anexo II da Resolução 1.010, de 22/8/2005 (peça 1, p. 107-113 e peça 3) , as atribuições ali listadas, que são diferentes para os engenheiros civis (peça 3, p. 7-14) e para os engenheiros agrícolas (peça 3, p. 71) , apesar de terem alguns pontos comuns conforme se verifica no quadro do anexo I desta instrução.
23.	Apesar de a declaração (peça 1, p. 121) enviada pela Universidade Federal de Lavras afirmar que, nos termos da Lei 5.194, de 24 de dezembro de 1966, a Engenharia e a Arquitetura, são profissões afins e podem executar empreendimentos em edificações, serviços e equipamentos urbanos e rurais, nos seus aspectos técnicos e artísticos e que, nos termos da Resolução 256, de 27 de maio de 1978, os profissionais de Engenharia Agrícola possuem habilitação e capacidade técnica para atuar na área de construções, resta claro, pelas atribuições descritas pelas resoluções do próprio conselho profissional, que as atribuições do engenheiro civil e do engenheiro agrícola são bastante diferentes.
24.	O ponto em análise não é a formação acadêmica principal da interessada em arquitetura e sim a área abrangida pelo doutorado, título exigido pela própria universidade, explícito no edital de convocação para o concurso. Ou seja, a própria universidade de Lavras foi quem definiu as regras para a investidura no cargo, de acordo com a capacitação necessária para o exercício do cargo. Não cabe, portanto, o argumento de autonomia didático-científica para burlar uma regra do edital criado pela própria universidade. 
25.	Toda a legislação que regula o tema é explicita em restringir a competência do engenheiro agrícola, em relação a construções, a construções rurais, destinada a moradia ou fins agropecuários, conforme se vê a seguir:
a)	 o Decreto 23.196/1933, que regula a exercício da profissão agronômica, em sua letra “r” do artigo 6°, define como atribuições do agrônomo “construções rurais, destinadas a moradias ou fins agrícolas”; 
b)	a Resolução 184/1969, do Confea, diz que são atribuições do Engenheiro Agrônomo, a engenharia rural, especificamente no item “d” “construções de moradias rurais, para fins agropecuários”;
c)	 a Resolução 218/1973, do Confea, em seu artigo 5º, define que cabe ao Engenheiro Agrônomo o desempenho das atividades de 01 a 18 do artigo 1° da Resolução, referentes a engenharia rural, construções para fins rurais e suas instalações complementares.  
26.	Portanto, o Engenheiro Agrônomo pode desenvolver atividades de construções para fins rurais. Em nenhum ponto da legislação foi encontrada abertura que permitisse estender a atribuição do Engenheiro Agrônomo a finalidades não agrícolas. 
27.	O Decreto-Lei 9.585/1946 concede o título de engenheiro agrônomo aos diplomados por estabelecimentos de ensino superior de Agronomia. Portanto, pode-se considerar a legislação afeta ao engenheiro agrônomo reguladora da engenharia agrícola.
28.	Por todo o exposto, entende-se que a admissão da interessada pode ser considerada ilegal por não ter sido apresentado a titulação mínima necessária de Doutorado em Engenharia Civil e/ou Construção Civil exigida em edital para a investidura no cargo. Tendo em vista que o ato teve entrada no TCU há menos de cinco anos, não se faz necessária a realização de oitiva da interessada, conforme entendimento firmado no Acórdão 587/2011-TCU-Plenário.
29	Cabe registrar que o controle interno também entendeu o ato como ilegal ao examiná-lo no âmbito da sua competência definida nos arts. 11 e 12 da então Instrução Normativa - TCU 55/2007. 
PROPOSTA DE ENCAMINHAMENTO
30.	Ante o exposto, propõe-se considerar ilegal e negar o registro do ato de admissão de Priscilla Abreu Pereira Ribeiro (CPF XXX.374.606-XX) ao quadro de pessoal da Universidade Federal de Lavras, no cargo de professor adjunto, com fundamento nos arts. 71, inciso III, da Constituição Federal, 1o, inciso V, e 39, inciso I, da Lei 8.443/1992 e 260, § 1o, do Regimento Interno do Tribunal de Contas da União;
a)	dispensar a interessada do ressarcimento das quantias indevidamente recebidas de boa-fé, em consonância à Súmula 106 do TCU;
b)	determinar à Universidade Federal de Lavras que, no prazo de quinze dias, contados da ciência da deliberação que vier a ser prolatada pelo Tribunal: 
b.1)	faça cessar os pagamentos relativos ao ato considerado ilegal, sob pena de responsabilidade solidária da autoridade administrativa omissa, nos termos do art. 262, caput, RITCU;
b.2)	dê ciência do inteiro teor desta deliberação à interessada ou aos seus representantes legais, alertando-os de que o efeito suspensivo proveniente da interposição de eventuais recursos perante o TCU não a exime da devolução dos valores percebidos indevidamente após a respectiva notificação, caso esses não sejam providos, devendo encaminhar os comprovantes dessa notificação ao TCU no prazo de até 30 (trinta) dias; 
c)	determinar que a Sefip que promova o monitoramento da determinação contida nos itens b.1 e b.2.

não há

Procurador Sergio Ricardo Costa Caribé.

PESSOAL. ATO DE ADMISSÃO NO CARGO DE PROFESSOR ADJUNTO. AUSÊNCIA DE TITULAÇÃO PREVISTA NO EDITAL DO CONCURSO. ILEGALIDADE. RECUSA DO REGISTRO. DETERMINAÇÃO.

ATOS DE ADMISSÃO (ADS)

Secretaria de Fiscalização de Pessoal (SEFIP).

Trata-se da apreciação da legalidade do ato de admissão de Priscilla Abreu Pereira Ribeiro ao quadro de pessoal da Universidade Federal de Lavras, no cargo de professor adjunto. O cadastramento e a disponibilização deste ao TCU ocorreram por intermédio do Sistema de Apreciação e Registro de Atos de Admissão e Concessões (Sisac) .
O parecer do controle interno foi pela ilegalidade do ato, com a seguinte justificativa: 
De acordo com o item 1.1 do Edital 114, de 25/11/2014, para se concorrer à área Materiais de Construção Civil/Metodologia Científica, a titulação mínima exigida do candidato era Doutorado em Engenharia Civil e/ou Construção Civil. Entretanto, o título apresentado pela servidora é de Doutorado em Engenharia Agrícola, contrariando, portanto, a exigência do edital.
Diante deste entendimento, a Universidade Federal de Lavras informa que o concurso público envolveu diversas áreas do conhecimento e a interessada foi aprovada e classificada em 2º lugar, após participar de todas as etapas previstas nas normas fixadas em edital, de acordo com a homologação do resultado publicado no Diário Oficial da União de 27/3/15, p. 71, Seção 3 (p. 1, p.7) .
Alega que edital estabeleceu (subitem 1.2.1.) que, na hipótese de o diploma apresentado para a posse suscitar dúvidas, quanto ao atendimento do requisito de titulação, a Pró-Reitoria de Gestão e Desenvolvimento de Pessoas (PRGDP) solicitaria à banca examinadora da respectiva área, declaração de que o diploma atende ao requisito de titulação solicitado (peça 1, p. 7) .
A banca examinadora, ao examinar a documentação apresentada pela interessada, entendeu que o diploma apresentado atendeu à titulação exigida no edital, que ela cursou disciplinas na área solicitada, tendo assim conhecimento e atribuição profissional para atuar na área de construção civil e materiais de construção. Concluiu que a candidata era apta para a posse e o exercício do cargo disputado, visto que detentora de condições técnicas e de titulação adequada (peça 1, p. 8) .
A unidade técnica demonstra que não foi apresentada a titulação mínima exigida pelo edital do concurso em análise para propor a ilegalidade do ato.
Feito breve resumo dos fatos, passo a decidir.
Acolho as análises da Sefip, como razões de decidir pela ilegalidade do ato. 
Não devem prosperar os argumentos da Universidade Federal de Lavras, de que, (i) nos termos da Lei 5.194, de 24 de dezembro de 1966, a Engenharia e a Arquitetura, são profissões afins que permitem executar empreendimentos em edificações, serviços e equipamentos urbanos e rurais, nos seus aspectos técnicos e artísticos e que, (ii) nos termos da Resolução 256, de 27 de maio de 1978, os profissionais de Engenharia Agrícola possuem habilitação e capacidade técnica para atuar na área de construções.
Resta claro, pelas atribuições descritas pelas resoluções do Conselho Federal de Engenharia e Agronomia, que as atribuições do engenheiro civil e do engenheiro agrícola são bastante diferentes. Toda a legislação que regula o tema é explicita em restringir a competência do engenheiro agrícola, em relação a construções, a construções rurais, destinada a moradia ou fins agropecuários. 
Portanto, o Engenheiro Agrônomo pode desenvolver atividades de construções para fins rurais. A legislação não permite estender a atribuição do Engenheiro Agrônomo a finalidades não agrícolas. 
O fato de a interessada ter graduação em arquitetura não supre as exigências do concurso. Sendo assim, não prospera a linha de argumentos da Universidade, segundo a qual, sua formação acadêmica inclui conhecimentos para a atuação em construções referentes a qualquer tipologia de edificação, seja no meio urbano, seja no meio rural.
O edital não previa conhecimentos na área de edificações, mas sim doutorado em Engenharia Civil e/ou Construção Civil. 
A Universidade de Lavras foi quem definiu as regras para a investidura no cargo, de acordo com a capacitação necessária para tal. Não cabe, portanto, o argumento de autonomia didático-científica para burlar regra do edital criado por ela própria. 
Diante destes elementos, julgo ilegal o ato de admissão em análise e nego o seu registro por este Tribunal.
Feitas essas considerações, voto por que o Tribunal acolha a minuta de acórdão que ora submeto à deliberação do colegiado.
TCU, Sala das Sessões Ministro Luciano Brandão Alves de Souza, em 7 de abril de 2020.
WALTON ALENCAR RODRIGUES 
Relator